最高法院民事判決　　　　　　　　　　　　　　　　八十八年度台上字第八○二號
　　上　訴　人　乙○○
　　被 上訴 人　甲○○
右當事人間請求塗銷所有權移轉登記事件，上訴人對於中華民國八十六年十月二十日
台灣高等法院高雄分院第二審更審判決（八十六年度重上更(二)字第四五號），提起上
訴，本院判決如左：
    主  文
上訴駁回。
第三審訴訟費用由上訴人負擔。
    理  由
本件上訴人主張：坐落高雄縣六龜鄉○○○段如原判決附表（下稱附表）所示三十筆
土地，原為伊所有，伊雖曾於民國七十九年二月間與被上訴人之父吳俊雄訂立買賣契
約，將系爭土地出售予吳俊雄，惟吳俊雄並無自耕能力，且於訂約時未具體指定登記
予特定有自耕能力之人，買賣契約應屬無效。吳俊雄於買賣契約成立後，始找來有自
耕能力之許麗金，將上開三十筆土地辦理所有權移轉登記為許麗金所有，係逃避土地
法第三十條規定之脫法行為，亦屬無效。嗣同年七月四日許麗金與被上訴人通謀虛偽
意思表示，以買賣為原因將附表所示三十筆土地所有權移轉登記為被上訴人所有，其
契約無效，並損害上訴人對許麗金請求回復原狀之債權，依物上請求權自得請求許麗
金及被上訴人將附表所示三十筆土地辦理塗銷登記等情，求為命被上訴人於七十九年
七月四日以旗山地政事務所旗登字第五三五六號收件、同年七月十四日就附表所示編
號、、－號建地（以下簡稱系爭建地）所有權全部以買賣為原因所為之所有
權移轉登記應予塗銷之判決（上訴人請求許麗金及被上訴人塗銷附表所示其中二十一
筆旱地所有權登記部分，業經勝訴確定；關於請求系爭建地塗銷登記部分，經第一審
為其敗訴判決，上訴人於上訴原審後撤回許麗金部分之訴，已敗訴確定）。
被上訴人則以：上訴人於原審對於系爭建地部分，原於起訴時併主張應由許麗金塗銷
所有權移轉登記，回復為上訴人所有。惟此部分於第一審受敗訴判決，於上訴原審後
，已撤回上訴而告確定，則上訴人對於系爭建地應否由伊名義回復為許麗金名義部分
，上訴人即屬無利害關係之第三人，上訴人就此部分對伊提起塗銷所有權移轉登記之
訴訟，並不能獲得任何利益，已欠缺保護之必要等語，資為抗辯。
原審斟酌全辯論意旨及調查證據之結果，以：上訴人與被上訴人之父吳俊雄就系爭九
筆建地部分於七十九年二月間所訂立之買賣契約並非無效，且第一審共同被告許麗金
依該買賣契約所為之移轉所有權登記，經上訴人主張該買賣無效所提起塗銷許麗金系
爭建地所有權移轉登記之訴訟，復經上訴人撤回第二審上訴而敗訴確定。則許麗金與
被上訴人間就系爭九筆建地之所有權移轉登記塗銷與否，已與上訴人並無任何法律上
之利害關係，上訴人請求被上訴人塗銷系爭建地部分之所有權移轉登記，已不具備權
利保護要件，自屬無理由。上訴人雖又主張，伊仍可依不當得利、回復原狀請求權對
許麗金訴請塗銷許麗金之移轉登記，並依通謀虛偽意思表示請求塗銷被上訴人系爭建
地之所有權登記，自仍有權利保護之必要云云。惟上訴人是否得基於不當得利或回復
原狀請求權之法律關係對許麗金及被上訴人為上開之請求，並非本件起訴範圍，亦非
起訴效力所及，自無從加以斟酌。上訴人此部分主張，亦無可採，為其心證所由得，
復說明上訴人其他主張不必再審酌之理由，爰維持第一審所為上訴人此部分之敗訴判
決，駁回其上訴，經核於法洵無違誤。末按上訴人依民法第二百四十二條得代位併請
求被上訴人塗銷系爭土地之所有權登記所欲保全之債權（即對許麗金得請求塗銷所有
權登記之權利）既已遭敗訴判決，自已喪失代位權。原審以上訴人對被上訴人此部分
之請求，已無保護之必要，而為上訴人敗訴判決，並不違背法令。上訴論旨仍執陳詞
指摘原判決不當，聲明廢棄，難認有理由。
據上論結，本件上訴為無理由。依民事訴訟法第四百八十一條、第四百四十九條第一
項、第七十八條，判決如主文。
中      華      民      國    八十八    年      四      月      十六    日
                              最高法院民事第五庭
                                  審判長法官  洪  根  樹
                                        法官  謝  正  勝
                                        法官  劉  福  來
                                        法官  黃  熙  嫣
                                        法官  黃  義  豐
      右正本證明與原本無異
                                              書  記  官
中      華      民      國    八十八    年      五      月      五      日
